臺灣臺南地方法院民事判決　　九十二年度簡上字第二九號
　　上　訴　人　丁○○
　　被 上訴 人　台灣土地銀行
　　法定代理人　乙○○
　　訴訟代理人　丙○○
　　　　　　　　甲○○
右當事人間請求給付票款事件，上訴人對於中華民國九十一年十一月七日本院台南簡
易庭九十一年度南簡字第一六四九號第一審簡易判決提起上訴，本院於九十三年三月
二十三日言詞辯論終結，判決如左：
    主  文
上訴駁回。
第二審訴訟費用由上訴人負擔。
    事  實
甲、上訴人方面：
一、聲明：求為判決：(一)原判決廢棄。(二)被上訴人在第一審之訴駁回。
二、陳述：除與原審提出相同者，茲引用之外，補稱：
  (一)被上訴人持有如附表所示之三紙支票（以下稱系爭支票），並非伊所簽發，因被
    上訴人並未在台南區中小企業銀行灣裡分行（下稱南企灣裡分行）開設支票存款
    帳戶，亦未申領支票簿。原審就財政部規定有關支票存款帳戶之開戶特別規定，
    未加以審酌，遽以印章之真正，可代替簽名為由，認系爭支票之簽發為真實，應
    有違誤。
  (二)被上訴人係原審共同被告南吉交通工業股份有限公司（下稱南吉公司）之員工，
    應南吉公司負責人之妻蔡錦韶之要求，擔任慧毅工業社之名義負責人，慧毅工業
    社是南吉公司之協力廠商，實際負責人係蔡錦韶，系爭支票上的印章和申請設立
    慧毅工業社的印章雖相同，但均是由蔡錦韶保管，系爭支票上的印章係被人盜用
    。
三、證據：除援用第一審所提證據為證外，提出財政部發布之支票存款處理辦法一件
    為證，及聲請訊問證人蘇莉雯，並鑑定南企灣裡分行支票存款戶開戶簽名筆跡。
乙、被上訴人方面：
一、聲明：駁回上訴。
二、陳述：除與原審提出相同者，茲引用之外，補稱：
  (一)證人即南企灣裡分行職員蘇莉雯於另案本院九十一年度南簡字第一○二○號請求
    給付票款事件到庭證稱：伊是南吉公司負責人的太太蔡錦韶介紹程福財向灣裡分
    行辦理開戶，伊當時有拿身分證核符後確實是程福財，才請其在申請書上簽名蓋
    章等語（見該事件九十一年九月十三日言詞辯論筆錄）。另證人即南企灣裡分行
    支票存款經辦員張淑婉到庭證稱：本件請領系爭支票之印鑑與支票帳號開戶的印
    鑑相符等語（見該事件九十一年十月二十四日言詞辯論筆錄。又另案曾向南企灣
    裡分行調取上訴人之支票存款開戶申請書核對上訴人及慧毅工業社之印文與系爭
    支票上之上訴人及慧毅工業社之印文相符合。
  (二)上訴人在九十一年十二月十日上訴狀中已承認系爭支票所蓋之印章為真正，僅對
    簽名筆跡有所爭執，並進而主張被盜用。因其主張有利於己之事實，自應由其自
    負舉證之責，不應諉由法院囑託鑑定發票人之簽名筆跡以卸責任，況且並無鑑定
    筆跡之必要。且上訴人將真正印鑑章交付南吉公司負責人之妻蔡錦韶，業已成立
    表見代理，因被上訴人為善意第三人，無從知悉其內部關係，依民法第一百六十
    九條規定，上訴人仍應負發票人責任。再者，上訴人於九十年六月間在南企灣裡
    分行開立支票存款戶後，於系爭支票退票前亦曾簽發多張支票均獲兌現，卻在南
    吉公司倒閉後全部退票，顯有惡意。
　(三)支票係為無因證券，在支票上簽名者，依票上所載文義負責，又票據上簽名得以
    蓋章代之，票據法第五條第一項、第六條有明文規定，並無鑑定筆跡之必要，況
    且前已證實程福財有開設支票存款帳戶，同時其所留之印鑑與行號之印鑑相符。
三、證據：援用第一審所提證據為證。並聲請調閱上訴人在南企灣裡分行支票存款自
    開戶日起至九十二年五月二十二日止之往來明細資料。
丙、本院依職權調閱本院九十二年度簡上字第三號給付票款民事案卷、九十二年度簡
    上字第二七號、第七六號民事判決及九十一年度南簡字第一○二○號給付票款卷
    宗內有關憲兵學校、法務部調查局筆跡鑑定回函及附件。
    理    由
一、被上訴人起訴主張：伊執有上訴人所簽發，並經南吉公司背書轉讓之系爭支票，
    詎屆期提示，均因存款不足及拒絕往來而不獲付款，爰依票據之法律關係，請求
    上訴人及原審共同被告南吉公司連帶給付票款一百十八萬七千二百十九元，及均
    自提示日起至清償日止，按年息百分六計算之利息等語（被上訴人請求原審共同
    被告南吉公司連帶給付票款部分，經原審判決南吉公司敗訴，未據南吉公司上訴
    ，該部分已告確定，不在本院審理範圍）。上訴人對系爭支票上之印章真正並不
    爭執，惟以：系爭支票並非伊所簽發，伊從未在南企灣裡分行申請開設支票存款
    帳戶，亦未領用支票簿，系爭支票係遭訴外人蔡錦韶盜用，伊僅為慧毅工業社人
    頭負責人，應不負票據責任云云，資為抗辯。
二、兩造不爭執之事實：
（一）被上訴人執有上訴人所簽發之系爭支票，屆期經提示，均因存款不足拒絕往來
      而遭退票，有被上訴人提出之系爭支票及退票理由單三紙為證。
（二）系爭支票上發票人欄「慧毅工業社」、「程福財」之印文確為真正，而上訴人
      係受南吉公司負責人之妻蔡錦韶之要求擔任慧毅工業社之負責人。
三、本件兩造爭執之點為：系爭支票上之印文是否被人盜蓋，被上訴人是否因此不負
    支票發票人之責？經查：
（一）按當事人主張有利於己之事實，就其事實有舉證之責任，民事訴訟法第二百七
      十七條前段定有明文。私人之印章，由自己使用為常態，被人盜用為變態，主
      張變態事實之當事人，自應就此印章被盜用之事實負舉證之責任（最高法院八
      十六年度台上字第七一七號判決意旨參照）。又在票據上簽名者，依票上所載
      文義負責；票據上之簽名，得以蓋章代之，票據法第五條第一項、第六條定有
      明文。本件上訴人自承系爭支票上之印文係屬真正，則上訴人自應就伊主張印
      章遭他人盜蓋之事實，負舉證之責。上訴人雖抗辯伊應南吉公司負責人之妻蔡
      錦韶之請求，擔任慧毅工業社之負責人，慧毅工業社的實際負責人是蔡錦韶，
      伊僅為人頭，印章係蔡錦韶所刻且均由蔡錦韶保管等語，惟查，系爭支票上之
      發票人印文既與上訴人同意擔任負責人之「慧毅工業社」即「程福財」印文相
      互吻合，自足堪認系爭支票發票人印文為真正，然上訴人仍無法證明系爭支票
      遭他人（或蔡錦韶）所盜蓋，實難認其得卸免發票人之責。
（二）雖上訴人一再辯稱伊並未於南企灣裡分行開立支票存款帳戶，並聲請本院將支
      票存款帳戶開戶申請書之簽名筆跡送請鑑定等語，惟查：
  １、承辦系爭支票帳戶開立之南企灣裡分行職員蘇莉雯在本院九十一年度南簡字第
      一０二０號給付票款事件審理中到庭證稱：「（問：慧毅工業社在灣裡分行之
      支票開戶是否是你所辦理？）是。」「（問：是否是被告程福財親自到銀行辦
      理開戶？）是南吉公司負責人太太蔡錦韶介紹程福財向我們銀行辦理開戶手續
      ，我負責對保的。」「（問：當時辦理開戶是否是庭上之被告程福財？）是否
      是法庭上的被告程福財因為時間太久了，所以不記得了。但當時我有拿身分證
      核符後確實是程福財才請他在申請書上簽名蓋章。」「（問：當時開戶的人有
      何人？）蔡錦韶及開戶之人。」等語（見本院九十一年度南簡字第一０二０號
      給付票款事件九十一年九月二十七日言詞辯論筆錄），足證系爭支票存款帳戶
      開戶時，蔡錦韶確有偕同上訴人至銀行開戶，是上訴人辯稱其並未前往該分行
      辦理開戶事宜云云，已不足採。又蘇莉雯於本院九十一年度南簡字第一０二０
      號給付票款事件審理時，就系爭支票存款帳戶開戶經過，已證述明確，是上訴
      人聲請再次訊問證人蘇莉雯，本院認尚無必要，併此敘明。
　２、又系爭支票帳戶之開戶申請書等文件上所書寫之字跡，是否為上訴人之筆跡，
    　經本院另案審理九十一年度南簡字第一０二０號給付票款事件之法院分別送請
    　法務部調查局、憲兵學校等單位為筆跡鑑定，惟均未能確認該申請書上書寫之
    　文字是否為上訴人之筆跡，此有憲兵學校九十二年五月二十三日函及九十二年
    　十一月十七日文書檢驗鑑定書、法務部調查局鑑定通知書各一份在卷可佐，亦
    　難為有利於上訴人之證據。
  ３、再者，縱認南企灣裡分行支票存款帳戶開戶申請書上所載資料，並非上訴人所
      書寫一節屬實，然系爭支票上之印文既屬真正，上訴人亦確為慧毅工業社登記
      負責人，已如前述，則上開支票存款開戶申請資料縱非上訴人親自簽名，亦難
      以此即認定系爭支票上之印文確為他人所盜蓋。蓋系爭支票存款戶縱非上訴人
      本人親自辦理，然此僅為開戶銀行人員違反其內部規定（見上訴人提出之財政
      部發布之支票存款戶處理辦法），上訴人既自認支票發票人印文為真正，復未
      能舉證證明該印文係遭人盜蓋，自難圖免其發票人之責任。是上訴人聲請就開
      戶資料之筆跡再送鑑定，本院認核無必要。另本院依職權訊問證人蔡錦韶，亦
      因其行方不明而傳訊無著，亦難取得其證詞作為判決認定之基礎，附此敘明。
四、綜上所述，本件被上訴人執有系爭支票，其上所蓋之上訴人印章既為真正，上訴
    人又未能舉證證明系爭支票上之印章係遭他人盜蓋之事實，則上訴人就系爭支票
    應負發票人之責任，而發票人應照支票文義擔保支票之支付，票據法第一百二十
    六條定有明文，從而，被上訴人本於票據法律關係，請求上訴人給付一百十八萬
    七千二百十九元，及各按附表所示金額各自附表所示之票據提示日起，均至清償
    日止，按年息百分之六計算之利息，為有理由，應予准許。是則原審判命上訴人
    如數給付，並以本件為命清償票據上債務之判決，依修正前民事訴訟法第三百八
    十九條第一項第四款之規定，依職權宣告假執行，於法並無不合。上訴意旨指摘
    原判決不當，求予廢棄改判，為無理由，應予駁回其上訴。
五、據上論結，本件上訴為無理由，依民事訴訟法第四百三十六條之一第三項、第四
    百四十九條第一項、第七十八條，判決如主文。
中　　　華　　　民　　　國　　九十三　　年　　　四　　　月　　　六　　　日
                                  臺灣臺南地方法院民事第一庭
~B審判長法官　李文賢
~B　　　法官　吳坤芳
~B　　　法官　蔡雅惠
右正本證明與原本無異。
本件不得上訴。
中　　　華　　　民　　　國　　九十三　　年　　　四　　　月　　　七　　　日
~B法院書記官　黃富煜
